【裁判字號】    89,上訴,65
【裁判日期】    890509
【裁判案由】    偽造文書
【裁判全文】
臺灣高等法院台中分院刑事判決                      八十九年度上訴字第六五號
    上  訴  人
    即  自訴人  丙○○
    自訴代理人  乙○○
    被      告  丁○○
右上訴人因被告偽造文書案件，不服臺灣台中地方法院八十八年度自字第五二一號中
華民國八十八年十一月二十三日第一審判決，提起上訴，本院判決如左：
      主  文
上訴駁回。
      理  由
一、自訴意旨略以：緣自訴人丙○○為陳阿佐之贅婚夫，而陳阿佐於日據時期為賴陳
    阿傳收養，而賴陳阿傳之父為賴立傳，由日據時期戶籍資料可知賴立傳設籍於台
    中州東勢郡東勢庄東勢字石角三百六十八番地，而被告丁○○之先祖賴阿森亦設
    籍於該地，二者應為族親無誤，且該公業傅盛康公所坐落之土地即為賴氏族親設
    籍所在，是該地為在此設籍之宗親集聚而成公同共有之產業。又該祭祀公業座落
    東勢大字石角字三六八地號土地，於民國（下同）三十九年七月二十九日核發東
    字第一六五０五號之土地所有權狀原本向由自訴人持有，自訴人世代居住於公業
    土地上，並管理公業土地使祖先香火得以延續，應為派下員。詎被告丁○○明知
    上情，竟僅列其及賴連財兄弟二人為派下員而製作不實之「公業傅盛康公管理暨
    組織規約」、「公業傅盛康公派下全員系統表」、「公業傅盛康公派下全員名冊
    」等資料，向台中縣東勢鎮公所民政課申請核發派下員証明書、辦理管理人變更
    為丁○○並進而辦理公業解散登記，同時向東勢地政事務所申請辦理管理者變更
    登記、書狀換給登記，再於八十七年八月十一日申請辦理解散登記，將該地號土
    地登記為丁○○及賴連財共有，嗣於同年八月十八日賴連財復將其所有二分之一
    應有部分出賣予丁○○，至此完成丁○○竊佔公業土地之目的，因認被告所為涉
    有刑法第二百十四條之使公務員登載不實之罪嫌。
二、本案經本院審理結果，認被告被訴偽造文書犯行係屬不能證明，其證據及理由，
    業據第一審判決書理由欄記載甚詳，爰引用之 (如附件)。
三、自訴人上訴意旨略以：(1)被告於解散上開祭祀公業前，已知自訴人長期占有之事
    實，且親自至原祭祀公業土地上找自訴人認親。(2)被告於辦理所有權移轉登記前
    ，己確定原祭祀公業土地係由自訴人以祭祀公業管理人身分繳納地價稅。(3)自訴
    人除持有系爭祭祀公業土地原始所有權狀外，更於祖祠奉祀傅盛康公神位，自訴
    人確為上開祭祀公業派下員，被告明知上情，仍將自訴人摒棄於派下員之外，應
    涉有使公務員登載不實罪嫌等語。訊據被告堅決否認有偽造文書犯行，辯稱：伊
    之先祖父賴阿森單獨出資設立公業傅盛康公，並擔任該公業之管理人，惟因享祭
    人傅盛康公並無子孫，故應以設立人賴阿森之子孫為該祭祀公業之派下，而被告
    丁○○及案外人賴連財之父親賴文秀為賴阿森之獨子，渠二人自為該祭祀公業之
    派下員。祭祀公業不允許外姓人為派下，自訴人並非賴阿森或傅盛康公之子孫，
    即非派下，伊據實製作「公業傅盛康公管理暨組織規約」、「公業傅盛康公派下
    全員系統表」、「公業傅盛康公派下全員名冊」等資料，向東勢鎮公所民政課申
    請派下員証明書、辦理管理人變更、公業解散等登記，並向東勢地政事務所申請
    管理者變更登記、書狀換給登記等均無不實，並無自訴人指訴之犯行等語。
四、本院查：
  (一)台中縣東勢鎮○○段五六○地號土地，原係傅盛康公祭祀公業所有，於三十九年
    七月二十九日地籍總登記時，登記管理人為賴阿森。被告與其弟賴連財於八十七
    年三月二日，以該二人為上開公業之派下員書立推舉書、公業傅盛康公沿革、派
    下全員系統表、派下全員名冊、財產清冊、管理暨組織規約等資料，向台中縣東
    勢鎮公所申請派下全員證明，並選任被告為管理人，經東勢鎮公所核定公告，兩
    個月期滿無人提出異議而由東勢鎮公所於八十七年六月三十日以八七東鎮民字第
    一○四○四號發給證明書。嗣於八十七年八月十三日，被告以祭祀公業派下員全
    體決議申請解散該祭祀公業獲准後，將上開土地登記為被告與賴連財共有，再於
    八十七年十一月三日以買賣為由，移轉登記為被告獨有之事實，有土地謄本、派
    下員推舉書、公業傅盛康公沿革、派下全員系統表、派下全員名冊、財產清冊、
    管理暨組織規約、戶籍謄本、東勢鎮公所證明書、函文等影本在卷可憑。
  (二)本案之重點在於認定被告有無自訴人所指，明知自訴人為上開祭祀公業派下員，
    而故意予以排除，向主管機關辦理申請確定派下員，進而將祭祀公業土地據為已
    有之事實。依前所述，被告既以其與賴連財為派下全員，為前項行為，是此間所
    涉及者僅餘：I自訴人是否為派下員。II被告是否明知該事實而故不列在申報派
    下員名單。就前者言之，自訴人本姓劉，並非賴姓子孫，而其所稱有派下權之依
    據乃其為陳阿佐之贅婚夫，而陳阿佐於日據時期為賴陳阿傳收養，而賴陳阿傳之
    父為賴立傳，由日據時期戶籍資料可知賴立傳設籍與賴阿森同一處所，二者應為
    族親，而依台灣民間習慣，贅婿亦有取得派下權者應為派下員云云，查祭祀公業
    係以祭祀祖先、及結合同姓同宗之親屬為目的而設立之獨立財產，故祭祀公業之
    繼承，依從習慣，以享有派下權之男系子孫或奉祀本祖先之子女，及從母性之子
    孫為限，一般女子或不從母性（例如招贅婚）之子孫向無派下權，即不得繼承祭
    祀公業財產（司法院院字第六四七號解釋及本院七十年度第廿二次民事庭會議紀
    錄參照）。又，祭祀公業係以祭祀祖先為目的而設立之獨立財產，其設立須有享
    祀人、設立人（即派下員）及獨立財產之存在，派下以男系之男子孫為限，出嫁
    女子之子孫不得為派下，但女子因其家無男子「兄弟」可承繼派下權，而招贅夫
    ，或未招贅生有男子或收養男子者，該男子均可為派下，原則上公業設立人之繼
    承人全部均因設立人之死亡而取得派下權，不問其為男、女或嗣子、養子，均平
    等取得此權，惟當時因女子原則上並無遺產繼承權，故除有特殊情形─如無男子
    繼承人而招贅並未出嫁者外，亦不得取得派下權（參臺灣民事習慣調查報告第七
    百四十頁及最高法院八十六年度上字第二八五號判決)。依原審卷附戶籍資料所
    示，賴陳阿傳之父為賴立傳，母為陳阿捕。賴陳阿傳之六名子女中，除陳阿佐為
    養女外，長女為陳喜妹、三女為陳鏬妹、四女陳員妹、長男為賴陳鼎興，即除長
    兄姓『賴』外，餘五妹皆姓陳，陳阿佐既有兄弟即賴陳鼎興之存在，依上開說明
    陳阿佐之贅婿即被告其是否取得派下權實有疑義。況自訴人始終未能就該祭祀公
    業如何產生及其沿革如何為明確之交待，而其自認派下權係承受其妻陳阿佐之派
    下員而來，惟亦未能提出任何足以証明該祭祀公業之內部規約定有贅婿得為派下
    員，或其業經系爭公業派下員大會通過或經派下員全體同意為派下員之資料以供
    查核，是其是否確為該公業之派下員已非無疑。就II部分而言，縱使自訴人確為
    派下員，然由上開推論為派下員之過程甚為曲折複雜且異於常態，如非自訴人自
    陳，一般人顯難就卷附之戶籍資料推知此節，是被告對於自訴人為派下員一節是
    否明知，實有合理之懷疑。
  (三)至自訴人主張，其世居祭祀公業土地、奉祀神位、持有公業土地所有權狀及以公
    業管理人身分繳納地價稅多年，亦足見伊有派下權一節，按祭祀公業係以祭祀祖
    先為目的而設，派下權乃身分權之一種，係具有特定身分者始足為派下員，是被
    告雖持有該祭祀公業土地之土地所有權狀及為之繳納地價稅，惟其並不當然因此
    取得派下員身分，是其據此即謂被告應明知其為派下員云云亦非可採。
五、按為訴訟上證明之資料，須通常一般之人均不致於有所懷疑，而得確信其為真實
    之程度者，始得據為有罪之認定。倘其證明尚未達於此一程度，而有合理性懷疑
    存在時，即不得遽認被告犯罪。原審以不能證明被告犯罪，而依刑事訴訟法第三
    百零一條第一項規定，諭知無罪之判決，經核認事用法，並無不合，自訴人上訴
    意旨認應就被告予以論罪科刑，而指摘原判決不當，經查為無理由，應予駁回。
六、據上論斷，應依刑事訴訟法第三百七十三條、第三百六十八條，判決如主文。
中      華      民      國    八十九     年     五     月      九       日
                                  臺灣高等法院臺中分院刑事第四庭
                                        審判長法  官  洪  耀  宗
    法  官  吳  重  政
                                              法  官  劉  登  俊
右正本證明與原本無異。
不得上訴。
                                              書記官  朱  敏  諄
中      華      民      國    八十九     年     五     月     十一      日
                                                                        Ｅ
臺灣臺中地方法院刑事判決                          八十八年度自字第五二一號
    自  訴  人  丙○○  住台中縣東勢鎮○○街西盛巷二七號
    自訴代理人  乙○○律師
    被      告  丁○○  男四十六歲（民國○○○年○月○○日生）
                        住台中縣大里市○○路○段二巷二０五弄四五號
                        身分證統一編號：Ｌ一三二五七五號
    被      告  戊○○  男四十九歲（民國○○○年○月○○○日生）
                        住台北縣板橋市○○路○段五巷六之三號
                        身分證統一編號：Ｌ一四一六九八二號
    選任辯護人  徐文開律師
    被      告  甲○○  男五十三歲（民國○○○年○○月○○日生）
                        住台中縣大里市○○街二十五號五樓
                        身分證統一編號：Ｌ一二八九三六號
右列被告等因偽造文書案件，經自訴人提起自訴，本院判決如左：
    主  文
丁○○、戊○○、甲○○均無罪。
    理  由
一、自訴意旨略以：緣自訴人丙○○為陳阿佐之贅婚夫，而陳阿佐於日據時期為賴陳
    阿傳收養，而賴陳阿傳之父為賴立傳，由日據時期戶籍資料可知賴立傳設籍於台
    中州東勢郡東勢庄東勢字石角三百六十八番地，而被告丁○○之先祖賴阿森亦設
    籍於該地，二者應為族親無誤，且該公業傅盛康公所坐落之土地即為賴氏族親設
    籍所在，是該地為在此設籍之宗親集聚而成公同共有之產業。又該祭祀公業座落
    東勢大字石角字三六八地號土地，於民國（下同）三十九年七月二十九日核發東
    字第一六五０五號之土地所有權狀原本向由自訴人持有，自訴人世代居住於公業
    土地上，並管理公業土地使祖先香火得以延續，應為派下員。詎被告丁○○明知
    上情，竟僅列其及賴連財兄弟二人為派下員而製作不實之「公業傅盛康公管理暨
    組織規約」、「公業傅盛康公派下全員系統表」、「公業傅盛康公派下全員名冊
    」等資料，向台中縣東勢鎮公所民政課申請核發派下員証明書、辦理管理人變更
    為丁○○並進而辦理公業解散登記，同時向東勢地政事務所申請辦理管理者變更
    登記、書狀換給登記，再於八十七年八月十一日申請辦理解散登記，將該地號土
    地登記為丁○○及賴連財共有，嗣於同年八月十八日賴連財復將其所有二分之一
    應有部分出賣予丁○○，至此完成丁○○竊佔公業土地之目的，其所為涉有刑法
    第二百十四條之使公務員登載不實之罪嫌。又八十七年四月三十日所發布之「台
    灣省祭祀公業土地清理辦法」第十六條規定：「本辦法有關縣（市）政府民政單
    位權責規定事項，縣（市）政府得授權各鄉（鎮、市、區）公所辦理」，即鎮公
    所民政單位八十七年四月三十日以後辦理祭祀公業土地之清理須有縣政府民政單
    位之新授權始可。本件東勢鎮公所民政課承辦人員即被告戊○○明知新法已頒布
    ，又未重獲授權，自不能再辦理祭祀公業土地之清理，其明知不能辦理而仍辦理
    ，即有刑法第二百十三條、第二百十五條之登載不實之罪嫌。又被告甲○○為東
    勢地政事務所之所長，在舊核發之土地所有權狀正本未註銷前，即另核發新土地
    所有權狀予丁○○，其辦理程序與法不合，亦有同上登載不實之罪嫌云云。
二、按刑事訴訟法第三百十九條所稱之被害人，祗須自訴人所訴被告犯罪事實，在實
    體法上足以認其為被害之人為已足，至該自訴人實際上曾否被害及被告有無加害
    行為，並非自訴成立之要件（最高法院四十六年台上字第一三０五號判例參照）
    。本件自訴人指稱其為派下員，被告丁○○故意製作不實之資料申請派下員証明
    ，辦理管理人變更、解散登記等事宜，而被告戊○○、甲○○並憑以辦理，致其
    受有損害，則其係基於被害人之資格提起本件自訴，自難謂非合法，此與實際上
    其是否具有派下員係屬二事，合先敘明。
三、惟按犯罪事實應依証據認定之，無証據不得推定其犯罪事實。刑事訴訟法第一百
    五十四條定有明文。且事實之認定，應憑証據，如未能發現相當証據，或証據不
    足以証明，自不能以推測或擬制之方法，以為裁判之基礎。最高法院四十年台上
    字第八十六號著有判例可參。
四、被告丁○○部分：
    訊據被告丁○○堅決否認有右揭使公務員登載不實之犯行，辯稱：伊之先祖父賴
    阿森單獨出資設立公業傅盛康公，並擔任該公業之管理人，惟因享祭人傅盛康公
    並無子孫，故應以設立人賴阿森之子孫為該祭祀公業之派下，而被告丁○○及案
    外人賴連財之父親賴文秀為賴阿森之獨子，渠二人自為該祭祀公業之派下員。自
    訴人並非賴阿森或傅盛康公之子孫，並非派下，伊據實製作「公業傅盛康公管理
    暨組織規約」、「公業傅盛康公派下全員系統表」、「公業傅盛康公派下全員名
    冊」等資料，向東勢鎮公所民政課申請派下員証明書、辦理管理人變更、公業解
    散等登記，並向東勢地政事務所申請管理者變更登記、書狀換給登記等均無不實
    ，並無自訴人指訴之犯行云云；經查：自訴人本姓劉，並非賴姓子孫，而其所稱
    有派下權之依據乃其為陳阿佐之贅婚夫，而陳阿佐於日據時期為賴陳阿傳收養，
    而賴陳阿傳之父為賴立傳，由日據時期戶籍資料可知賴立傳設籍與賴阿森同一處
    所，二者應為族親，而依台灣民間習慣，贅婿亦有取得派下權者，且其保管該地
    之土地所有權狀，並繳納祭祀公業土地之地價稅，應為派下員云云，是其推論過
    程甚為曲折複雜且異於常態，如非自訴人自陳，一般人顯難就卷附之戶籍資料推
    知此節。況自訴人始終未能就該祭祀公業如何產生及其沿革如何為明確之交待，
    而其自認派下權係承受其妻陳阿佐之派下員而來，惟亦未能提出任何足以証明該
    祭祀公業之內部規約定有贅婿得為派下員，或其業經系爭公業派下員大會通過或
    經派下員全體同意為派下員之資料以供查核，是其是否確為該公業之派下員已非
    無疑。再者，自訴人供陳於被告前往辦理本件申請派下員証明書、管理人變更、
    公業解散等登記前雙方並不認識，則於被告前未與自訴人有所接觸，自訴人亦從
    未向被告告知主張其為派下員之情狀下，被告依現有之戶籍資料申報其與賴連財
    為派下員，顯難認其有不實申報之故意。且查被告嗣於八十八年一月五日即以自
    訴人無權占有為由具狀提起民事訴訟請求自訴人拆屋還地（刻由本院民事庭八十
    八年訴字第一三一號案件審理中），益徵被告主觀上確無自訴人為派下員之認知
    甚明。末按祭祀公業係以祭祀祖先為目的而設，派下權乃身分權之一種，係具有
    特定身分者始足為派下員，是被告雖持有該祭祀公業土地之土地所有權狀及為之
    繳納地價稅，惟其並不當然因此取得派下員身分，是其據此節謂被告應明知其為
    派下員云云亦非可採。本案顯係自訴人是否為該祭祀公業派下員所引發之民事糾
    紛，應循民事訴訟途徑解決方屬正途，實難認被告有何使公務員登載不實之犯行
    ，自應依法為被告無罪之諭知。
五、被告戊○○部分：
    自訴人認被告戊○○涉有右揭犯行，無非係以台灣省祭祀公業土地清理辦法於八
    十七年四月三十日以八七府法四字第二０七七號令發布，依該辦法第十六條規定
    ：「本辦法有關縣（市）政府民政單位權責規定事項，縣（市）政府得授權各鄉
    （鎮、市、區）公所辦理。」，惟該法發布後縣政府民政單位並未再新行授權予
    鎮公所辦理等情為憑；是依自訴人所指，顯係就行政機關權責劃分之質疑，則其
    據此指稱被告戊○○涉有刑法登載不實之罪嫌，已屬牽強，蓋被告為東勢鎮公所
    民政課之課員，其就聲請事項為初步審查後，乃須呈請單位主管複核始得發文，
    且須列冊管考，並非一人即能主其事，況承辦人員亦僅係就聲請人所提出之書面
    資料查核，並無實質審查認定之必要；且經本院向台中縣東勢鎮公所調閱本件申
    請相關文件全卷後，經查：被告丁○○於八十七年一月間首次向該所申報變更管
    理人時，被告猶以丁○○非同姓派下子孫為由將申報案件退回，嗣賴義參於同年
    三月間重新申報，並檢附有關司法解釋說明祭祀公業之名義人，亦有另取新名稱
    者，被告始受理本案，並經審核丁○○之申請文件後依規定辦理公告，於公告期
    間，並無自訴人或第三人提出異議，而其核發派下証明之前，亦依規定公告派下
    員全員名冊，系統表及財產清冊二月，期滿均無人異議，被告始依法核發派下員
    証明，並說明該証明書無確定私權之效力，是其為各項處理，均經書面審核丁○○所提出之各項資料無誤後始憑以辦理，實難認其有何明知為不實而登載之犯行
    ；且查東勢鎮公所祭祀公業業務業經台中縣政府於七十年七月二十三日府民行字
    第一一三六八七號函自七十年八月一日起授權鎮公所辦理。有台中縣政府八十八
    年九月七日八八府民俗字第二五五五三四號函一份在卷可稽。而查上開自訴人所
    指八十七年四月三十日發布之「台灣省祭祀公業土地清理辦法」第十六條之內容
    ，僅係重申縣（市）政府得授權各鄉（鎮、市、區）公所辦理之意旨，非謂原先
    之授權即行取消或須另行授權始得辦理，此觀証人即東勢地政事務所審查員廖秋
    景亦於本院審理到庭証稱目前實務上均係依據鎮公所發出之文件憑辦祭祀公業登
    記事項等語在卷。是自訴人未經查証，率以上開自行推測、顯屬違誤之論點遽認
    被告涉有登載不實之罪嫌殊屬非是，自無可採。此外，復查無其他積極証據足資
    認定被告有何自訴人所指之犯行，自應依法為無罪之諭知。
六、被告甲○○部分：
    自訴人認被告甲○○涉有公務員登載不實之犯行，無非係以其持有三十九年七月
    二十九日核發之系爭祭祀公業土地所有權狀，惟被告卻在未繳回原土地所有權狀
    之情形下得以辦理書狀換發，且土地登記簿謄本上就相關重要事項均記載為「空
    白」，顯然與法未合等情為憑。惟訊據被告甲○○堅決否認有何自訴人指訴之犯
    行，辯稱：係伊東勢地政事務所所長，辦理管理人變更、書狀換給、土地移轉登
    記等事項僅須第二層或第三層決行即審查員或課員審查後即可處理，本案與伊無
    關等語。經查：被告右揭所辯，業據証人即東勢地政事務所審查員廖秋景到庭証
    述屬實，核與本院調閱本件相關之土地登記資料查核結果：丁○○於八十七年
    七月七日以東地字第五八八三０號收件辦理管理者變更登記，係第三層決行，經
    廖秋景審查後准予登記。於八十七年七月七日以東地字第五八八二０號申請書
    狀換給為第三層決行，經廖秋景審查後准予登記。八十七年八月十一日東地字
    第七一八八０號辦理解散登記，為第二層決行，經課員黃惠美複查後准予登記。
    八十七年十月二十七日東地字第九六六五０號買賣登記為第二層決行，經課員
    王桂春複查後准予登記相符，是本件各項申請，均非被告甲○○受理，已難認被
  告有何登載不實之犯行。又自訴人所指本件地政事務所於辨理管理者變更時，權
    狀字號被留白，所有權人姓名被蓋上「空白」二字，書狀換給時，所有權人及管
    理者姓名被蓋上「空白」乙節，業經証人廖秋景到庭說明土地登記於資料與前次
    登記事項相同時即蓋「空白」二字，僅有於該部分資料變更時始加以登記等語，
    是此部分係自訴人不明暸現行登記方式有以致之，亦難認此部分登記有何違誤。
    又自訴人復指伊持有土地所有權狀正本，質疑本件換發書狀程序乙節，亦據証人
    廖秋景到庭表示伊審核時未見土地登記簿謄本上有曾發書狀之記載，故未要求提
    出舊書狀以憑辦理，而觀諸卷附之土地登記簿謄本上確無相關資料之記載，惟該
    舊書狀何以未登載於土地登記簿謄本上，時隔日久，原因不得而知，尚難僅憑自
    訴人片面臆測之詞即認被告有不法之處，況告持有之土地所有權狀核發日期為三
    十九年七月二十九日，斯時被告僅為未滿四歲之幼兒，如何強令被告負其罪責？
    是自訴人此部分之指訴均屬無稽，顯無可採。此外復查無其它積極証據足資認定
    被告甲○○有何自訴人指訴登載不實之犯行，自應依法為無罪之諭知。
據上論斷，應依刑事訴訟法第三百四十三條，第三百零一條第一項，判決如主文。
中      華      民      國      八十八    年    十一    月    二十三    日
                                  臺灣台中地方法院刑事第二庭
                                        法  官  吳  幸  芬
右正本證明與原本無異。
如不服本判決，應於送達後十日內向本院提出上訴狀 （須附繕本） ，上訴於台灣高
法院台中分院。
                                        書記官
中      華      民      國      八十八    年    十一    月    二十六    日


司法院資訊處製作；財團法人民間司法改革基金會備份。
